【裁判字號】    99,事聲,70
【裁判日期】    991208
【裁判案由】    聲明異議（消債）
【裁判全文】
臺灣屏東地方法院民事裁定              99年度事聲字第70號
異  議  人  國泰人壽保險股份有限公司
法定代理人  張發得
相  對  人  蕭珍芳
代  理  人  邱超偉律師
上當事人間因消費者債務清理之清算事件，異議人對於民國99年
9 月7 日本院99年度司執消債清字第11號所為清算程序終止之裁
定聲明異議，本院裁定如下：
    主      文
異議駁回。
    理      由
一、按關於更生或清算之程序，除本條例別有規定外，準用民事
    訴訟法之規定，消費者債務清理條例（下稱本條例）第15條
    定有明文。再按當事人對於司法事務官處理事件所為之終局
    處分，得於處分送達後10日之不變期間內，以書狀向司法事
    務官提出異議。司法事務官認前項異議有理由時，應另為適
    當之處分；認異議為無理由者，應送請法院裁定之。法院認
    第1 項之異議為有理由時，應為適當之裁定；認異議為無理
    由者，應以裁定駁回之，亦據民事訴訟法第240 條第1 至3
    項規定甚明。
二、異議意旨略以：相對人向異議人投保之保險契約（下稱系爭
    保險契約）尚存有約新臺幣（下同）151 元之保單價值，而
    異議人已於99年5 月29日、7 月20日具狀主張解約，且異議
    人對相對人有債權存在，故異議人就系爭保險契約殘存價值
    部分，應可依法主張抵銷，否則異議人之債權有遭免除之風
    險，而相對人仍能保有系爭保單，此對異議人顯不公平等語
    ；另相對人另在臺灣人壽保險股份有限公司（下稱臺灣人壽
    保險公司）亦有價值約23, 982 元之保單，若命第三人逕予
    解約並交付解約金，應不致造成財團費用之發生，且各債權
    人均能獲部分清償，原裁定未依法就上開異議人與相對人間
    之債權債務抵銷，復未將相對人於臺灣人壽保險公司之保單
    解約，顯有違誤，爰依法聲明異議。
三、經查：
(一)、按債權人於法院裁定開始更生程序前對於債務人負有債務者
    ，以於債權補報期間屆滿前得抵銷者為限，得於該期間屆滿
    前向債務人為抵銷，並通知監督人或向法院陳報。但債務人
    之債務人在法院裁定開始更生程序後，對於債務人取得債權
    或取得他人之更生債權者不得主張抵銷，本條例第52條第1
    項、第2 項第2 款定有明文，本條例第117 條第5 項準用上
    開規定。考其立法意旨係為避免倘債權人對於債務人負有債
    務者，其債權依更生程序僅得受部分清償，而其所負債務卻
    應為全部清償之不公平現象，又為防止債權人於更生程序開
    始後競相對於債務人負債務，俾主張抵銷而獲十足清償，致
    更生方案履行困難，爰明定得為抵銷者，以法院裁定開始更
    生程序前對於債務人所負之債務，且該債務於債權補報期間
    屆滿前得抵銷者為限。另為免債權人抵銷權之行使，左右更
    生方案之內容，影響更生程序之進行，另規定抵銷權之行使
    ，應於債權補報期間屆滿前向債務人為之，始生抵銷之效力
    。債權人已知有更生聲請後而對債務人負債務；或債務人之
    債務人在法院裁定開始更生程序後，對於債務人取得債權或
    取得他人之更生債權，或已知有更生聲請後而取得債權，如
    許其行使抵銷權，影響其他債權人公平受償，故亦明定不得
    抵銷之債權之情況。是由上可知，在消費者債務清理程序中
    ，債權人欲對債務人主張抵銷者，必須於更生程序開始前即
    對債務人負有債務者，始得為之，倘若於更生程序開始後除
    該當該條所列例外規定之情形外，自不得為之，而本條例第
    117 條第5 項準用上開規定，故債權人對債務人遲至清算程
    序中始對負有債務者，依上開準用之結果當然亦無主張抵銷
    之適用。經查，本件相對人於97年12月29日即向本院聲請更
    生，此觀更生聲請狀所蓋印之收狀日期章甚明，而異議人係
    於99年5 月29日、7 月20日始向本院具狀表示欲解除契約並
    以其應返還相對人之解約金主張抵銷，姑不論異議人解除系
    爭契約是否合法，縱認異議人已合法解除系爭契約，然異議
    人對相對人（即債務人）係於清算程序中方負擔債務，而非
    於更生程序前即負有債務，故異議人於清算程序解除契約行
    使抵銷權顯有影響其他債權人公平受償之疑慮，其抵銷權之
    行使核與上開規定不符，原裁定依法未予抵銷核屬正當，異
    議人此部分主張，於法有違，自無可採。
(三)、另又以相對人於臺灣人壽保險公司另有約價值23,982元之保
    單應予解除，供全體債權人分配等語。經查，該保險契約係
    屬任意性保險，要保人為債務人蕭珍芳，若行使解除權後該
    保單價值準備金屬債務人之財產無訛，且解除該保險契約後
    確實有保單價值準備金可供分配，又保單準備金返還請求權
    係屬財產權且非專屬於債務人本身之權利及禁止扣押之財產
    ，其性質尚非專屬於債務人本身之權利，亦非法律明文禁止
    扣押之財產，自應列入清算財團之範圍，原裁定認該保險契
    約解除後之保單價值準備金不屬清算財產之範圍，應屬有誤
    。然考量清算程序中，若欲處分保險單，勢必選任管理人將
    該保單予以處分變價而支出管理人報酬、相關程序費用等財
    團費用，惟該保單價值準備金金額甚微，實不敷清償財團費
    用及財團債務，是原裁定雖認債務人無財產足敷清本條例第
    108 條所列之費用有上開違誤，然與裁定結果不生影響，是
    異議人之上開主張仍無理由，而應予駁回。
四、依消費者債務清理條例第15條、民事訴訟法第240 條之4 第
    3 項，裁定如主文。
中    華    民    國    99    年    12    月    8    日
                        民事庭  法  官  陳怡先
上為正本係照原本作成
如不服本裁定，應於裁定送達後10日內，以書狀向本院提出抗告
，並繳納抗告費新臺幣1千元。
                            書  記  官  鄭靜芳
中    華    民    國    99    年    12    月     8    日

司法院資訊處製作；財團法人民間司法改革基金會備份。
